【裁判字號】    90,上易,1788
【裁判日期】    900622
【裁判案由】    詐欺等
【裁判全文】
臺灣高等法院刑事判決                            九十年度上易字第一七八八號
    上  訴  人
    即  被  告  甲○○
    選任辯護人  柯士斌
                陳英鳳
右上訴人因詐欺等案件，不服臺灣基隆地方法院八十八年度易字第五四四號，中華民
國九十年一月十八日第一審判決（起訴案號：臺灣基隆地方法院檢察署八十八年度偵
字第五四０、一八三九號）提起上訴，本院判決如左：
    主  文
原判決關於甲○○部分撤銷。
甲○○連續販賣未貼專賣憑證之酒類，處有期徒刑參月，如易科罰金以參佰元折算壹
日。未貼專賣憑證「酒聖」藥酒參佰箱沒收。
    事  實
一、甲○○為設於台北縣三重市○○街一八三號三樓金杰企業有限公司（以下簡稱金
    杰公司）實際負責人，於民國八十七年七月十六日與吳寬仁（經台灣基隆地方法
    院判決無罪確定）所經營設於高雄市左營區○○○路七０七號漁人製藥股份有限
    公司（以下簡稱漁人公司）簽約，委託漁人公司加工製造中文名稱「酒聖」，英
    文名稱「ＪＡＮＥ  ＫＩＮＧＥＲ  ＳＰＩＲＩＴＵＥＵＸ」以高粱酒泡製中藥
    材之混合藥酒，中藥材由漁人公司供應，其餘原料則由金杰公司負責提供。漁人
    公司簽約後即向中央衛生主管機關行政院衛生署申請，於八十七年九月二十四日
    准許增加產製外銷品名「酒聖」藥酒。漁人公司自八十七年十一月間起依約製造
    「酒聖」藥酒交付金杰公司。甲○○明知「酒聖」藥酒為未貼專賣憑證之酒類，
    經核准供外銷之用，不得用供內銷，竟基於概括之犯意，自八十八年一月九日起
    至同年一月十四日止，連續多次以每瓶新台幣一百八十元販賣「酒聖」藥酒予慶
    得洋行負責人李文宏（經台灣基隆地方法院判刑確定）供內銷，並由漁人公司直
    接交貨予李文宏。詎李文宏為易於銷售，擅自將「酒聖」藥酒改換「ＪＯＨＮ
    ＷＯＯＤ」標籤及包裝盒偽以洋酒外貌於國內上市銷售。迨至八十八年一月十四
    日中午十二時三十分許，為警在慶得洋行位於基隆市○○區○○路一六五號之十
    倉庫前，查獲漁人公司送交慶得洋行之「酒聖」藥酒每箱十二瓶共計三百箱，循
    線查悉上情。
二、案經內政部警政署刑事警察局移送台灣基隆地方法院檢察署檢察官偵查起訴。
    理  由
壹、認定犯罪事實所憑之證據及理由
一、右揭產製並出售「酒聖」藥酒予同案被告李文宏之事實，迭據上訴人即被告甲○
    ○於警訊及偵、審中坦承不諱，核與同案被告吳寬仁、李文宏供述情節相符。
二、金杰公司委託漁人公司加工製造中文名稱「酒聖」，英文名稱「ＪＡＮＥ  ＫＩ
    ＮＧＥＲ  ＳＰＩＲＩＴＵＥＵＸ」以高粱酒泡製中藥材之混合藥酒，中藥材由
    漁人公司供應，其餘原料則由金杰公司負責提供。漁人公司簽約後即向中央衛生
    主管機關行政院衛生署申請，於八十七年九月二十四日准許增加產製外銷品名「
    酒聖」藥酒等情，有合約書、行政院衛生署藥品許可證影本等件在卷可稽（見偵
    字第五四０號卷第五一、五五、五六頁）。
三、經警查獲金杰公司販賣與慶得洋行之「酒聖」藥酒三百箱合計三千六百瓶，有查
    獲違反臺灣省內菸酒專賣暫行條例案件扣押物品表一紙在卷可憑（見犯罪嫌疑人
    李文宏、吳寬仁警卷第二六頁）。
貳、本院對於被告辯解之判斷
一、被告雖坦承販賣「酒聖」藥酒予同案被告李文宏，惟仍否認有何違反臺灣省內菸
    酒專賣暫行條例犯行，並辯稱：「酒聖」藥酒係依臺灣省內菸酒專賣暫行條例第
    八條規定，取得中央衛生主管機關行政院衛生署許可製造，為同條例第三十條未
    貼專賣憑證之酒類不得販賣之除外規定，雖被告將外銷酒類用以內銷，惟仍屬行
    政處罰之範疇，應不成立犯罪等語。
二、按供醫療用之液體藥物或成藥、藥酒之製造，或以專賣機關所製之酒類變造者，
    須經中央衛生主管機關之許可，其管理辦法，由行政院定之。未貼專賣憑證之菸
    類及酒類，不得販賣、持有或轉讓。變造專賣機關製造之菸類酒類，除本條例第
    八條規定者外，不得販賣。違反第三十條之規定，販賣或轉讓未貼專賣憑證之菸
    類或酒類者，處一年以下有期徒刑、拘役或科或併科五千元以下罰金，臺灣省內
    菸酒專賣暫行條例第八條、第三十條、第三十七條第五款，分別定有明文。對照
    以觀，應認未符合行政院依同條例第八條授權訂定之臺灣地區含藥酒類管理辦法
    規定製造之藥酒，仍屬未貼專賣憑證之酒類，販賣之者，應成立同條例第三十七
    條第五款之罪。而含藥酒類之製造，應呈經中央衛生主管機關之許可，為臺灣地
    區含藥酒類管理辦法第三條所明定。經查，「酒聖」藥酒既係僅經中央衛生主管
    機關行政院衛生署核發許可證核准製造供外銷之用，則製造供內銷用藥酒，自不
    在准許之列，否則許可證限制供外銷之用，豈非形同具文。被告委託製造供內銷
    用之「酒聖」藥酒，自不符合上開管理辦法規定，即非屬同條例第八條規定許可
    製造之藥酒，不合於同條例三十條第二項規定未貼專賣憑證酒類准許販賣之除外
    規定。被告所辯，委不可採。是事證明確，被告犯行堪以認定，應依法論科。
參、論罪科刑之依據及原判決之審查
一、核被告所為，係犯臺灣省內菸酒專賣暫行條例第三十七條第五款之罪。被告前後
    多次販賣未貼專賣憑證酒類犯行，時間緊接，犯罪構成要件相同，顯係基於概括
    犯意反覆為之，應依刑法第五十六條規定，論以連續犯並加重其刑。
二、原審以被告罪證明確，據以論罪科刑，固非無見。惟查，被告係販賣未貼專賣憑
    證酒類與同案被告李文宏，並非與李文宏有何共同販賣之犯意聯絡，行為分擔，
    原審論以共同正犯，尚有未洽。被告上訴意旨仍執前詞，否認犯罪，指摘原判決
    不當，提起上訴，雖無理由，惟原判決關於被告部分既有上開可議之處，即屬無
    可維持，應由本院予以撤銷改判。
三、爰審酌被告產製經准許供外銷用藥酒供內銷之用，嚴重影響專賣制度，且販賣藥
    酒數量不少，犯罪情節不輕，及被告之素行、犯罪之動機、目的、手段並犯罪後
    態度等一切情狀，量處如主文所示之刑。按行為後法律有變更者，適用裁判時之
    法律，但裁判前之法律有利於行為人者，適用最有利於行為人之法律，刑法第二
    條第一項定有明文。刑法第四十一條關於易科罰金之規定，業經立法院於九十年
    一月四日修正，並經總統於同年月十日公布，同年月十二日生效。觀諸修正後得
    易科罰金之規定「犯最重本刑為五年以下有期徒刑以下之罪，而受六個月以下有
    期徒刑或拘役之宣告，因身體、教育、職業、家庭之關係或其他正當理由，執行
    顯有困難者，得以一元以上三元以下折算一日，易科罰金。但確因不執行所宣告
    之刑，難收矯正之效，或難以維持法秩序者，不在此限。併合處罰之數，均有前
    項情形，其應執行之刑逾六月者，亦同。」，較修正前前同條所定「犯最重本刑
    為三年以下有期徒刑以下之罪，而受六個月以下有期徒刑或拘役之宣告，因身體
    、教育、職業或家庭之關係，執行顯有困難者，得以一元以上三元以下折算一日
    ，易科罰金。」，顯然有利於被告，爰依修正後規定，諭知易科罰金之折算標準
    ，併予敘明。
四、查獲之未貼專賣憑證「酒聖」藥酒參佰箱，應依臺灣省內菸酒專賣暫行條例第四
    十條第一款規定沒收。
肆、不能證明被告有公訴意旨所指犯罪部分
一、公訴意旨：
    (一)公訴事實：被告與同案被告吳寬仁、李文宏共同意圖為自己不法之所有，由甲
      ○○委託吳寬仁未依「酒聖」藥酒核准之配方以高粱酒泡製，而以進口之「Ｇ
      ＬＥＮ  ＡＴＨＯＬＬ  ＭＡＬＴ」品牌威士忌酒為添加物，再出售由李文宏
      改換由甲○○交給之「ＪＯＨＮ  ＷＯＯＤ」標籤及包裝盒偽以洋酒外貌上市
      銷售，使買受人陷於錯誤而買受，足以生損害於公眾及他人。
    (二)起訴法條：被告與同案被告吳寬仁、李文宏共同另犯有刑法第三百三十九條第
      二項詐欺得利、商標法第六十二條第一項第一款之罪。
    (三)公訴證據：
      (1)被告李文宏警訊筆錄。
      (2)查獲「酒聖」藥酒六千七百五十一瓶、「ＪＯＨＮ  ＷＯＯＤ」標籤一千八
        百組、包裝盒二十個、製酒原料九百八十四、「酒聖」藥酒八百公斤。
二、被告之辯解：
    被告堅決否認有上開犯行，並辯稱：「酒聖」藥酒均依規定製造，並未添加威士
    忌酒。李文宏向伊購買後擅自將「酒聖」藥酒改換「ＪＯＨＮ  ＷＯＯＤ」標籤
    及包裝盒後出售，與伊無關等語。
三、本院之判斷：
    (一)查獲之標籤、包裝盒，僅能證明被告李文宏有偽以洋酒名義出售藥酒，尚不能
      證明被告與李文宏共同所為。至查獲藥酒及製酒原料，並不能即證明被告未以
      高粱酒泡製，而係添加威士忌酒類。
    (二)被告甲○○出售與同案被告李文宏之「酒聖」藥酒，經原審送驗結果，與漁人
      公司經行政院衛生署准許製造之人參命泉藥酒之含醇量相同，均呈人參與枸杞
      陽性反應，有行政院衛生署藥物食品檢驗局八十九年二月二十五日藥檢參字第
      八九０一九一一號檢驗成績書一件附卷可按（見原審卷一一二至一一三頁）。
      復經原審囑託台灣省菸酒公賣局就漁人公司所製造之「酒聖」藥酒檢驗是否另
      摻有他類威士忌酒類，結果顯示漁人公司所製造之「酒聖」藥酒並未添加他類
      威士忌酒類，而被查獲已換貼「ＪＯＨＮ  ＷＯＯＤ」標籤酒類，除其基酒內
      容與「酒聖」藥酒相似外，亦未檢出摻有他類威士忌酒類在內等情，有台灣省
      菸酒公賣局酒類試驗所八十九年七月二十八日酒試驗字第一三三九號化驗報告
      書一件在卷可證（見原審卷第一七九至一八０頁），足徵「酒聖」藥酒確屬符
      合行政院衛生署藥品許可證登載之藥酒無訛，並無添加他類威士忌酒類。
    (三)同案被告李文宏於經查獲時警訊中固曾供稱「ＪＯＨＮ  ＷＯＯＤ」標籤及包
      裝盒係金杰公司於出售「酒聖」藥酒時附帶交給等語（見犯罪嫌疑人李文宏、
      吳寬仁警卷第二頁），惟其於檢察官初訊時即改供稱「ＪＯＨＮ  ＷＯＯＤ」
      標籤及包裝盒是金杰公司寄放，係伊擅自拿來使用；於檢察官再次訊問時並明
      確指稱警訊所供不實，被告並未附送標籤及包裝盒，係伊為利於銷售而自己擅
      自換貼各等語（見偵字第五四０號卷第十七頁、第四０頁背面）。參以同案被
      告李文宏擅自使用上開標籤經金杰公司寄發存證信函通知後，曾與金杰公司就
      擅自使用標籤部分達成和解，有八十八年一月十九日台北一一七支郵局第一○
      五號存證信函、八十八年一月二十一日台北古亭郵局第二三六號存證信函、和
      解契約書及商標登記簿謄本等影本等件在卷可參（見偵字第一八三九號卷第七
      四至八二頁），足徵同案被告李文宏係自行改換上開標籤及包裝盒，而與被告
      無涉。
    (四)是被告所辯，尚堪採信。公訴人所舉證據，不足以證明被告與同案被告吳寬仁
      、李文宏共同犯罪。此外，本院復查無其他積極證據足資證明被告涉有公訴人
      所指上開犯行。既不能證明被告此部分犯罪，原應諭知被告無罪之判決，惟公
      訴人認此與前開有罪部分，有牽連犯之裁判上一罪關係，爰不另為無罪之諭知
      ，併予敘明。
伍、適用之法律
一、刑事訴訟法第三百六十九條第一項前段、第三百六十四條、第二百九十九條第一
    項前段
二、臺灣省內菸酒專賣暫行條例第三十七條第五款、第四十條第一款。
三、刑法第二條第一項前段、第十一條前段、第五十六條、第四十一條第一項前段。
四、罰金罰鍰提高標準條例第一條前段、第二條。
本案經檢察官何明楨到庭執行職務。
中      華      民      國      九十      年      六      月  二十二    日
                              臺灣高等法院刑事第二十庭
                                  審判長法  官  葉  麗  霞
                                        法  官  林  勤  綱
                                        法  官  李  錦  樑
右正本證明與原本無異。
不得上訴。
                                        書記官  郭  台  發
中      華      民      國      九十      年      六      月  二十六    日
附錄    本判決論罪科刑法條：
臺灣省內菸酒專賣暫行條例第三十七條第五款
有左列各款行為之一者，處一年以下有期徒刑拘役或科或併科五千元以下罰金。
一、違反第六條之規定，以手工製造菸類酒類或變造專賣機關製造之菸類酒類者。
二、違反第七條之規定，種植菸草製造酒類之白  、紅  、酒母或專供製造菸酒所用
    之機械、捲菸紙、印製菸酒之商標包裝紙，或其他憑證者。
三、違反第八條之規定者。
四、違反第九條之規定，設置菸草試驗場，菸葉乾燥室或其他專供菸草產製之一切設
    備者。
五、違反第三十條之規定，販賣或轉讓未貼專賣憑證之菸類或酒類者。


司法院資訊處製作；財團法人民間司法改革基金會備份。
